臺灣臺中地方法院刑事判決
109年度原易字第31號
公  訴  人  臺灣臺中地方檢察署檢察官
被      告  吳凱旋


指定辯護人  本院公設辯護人  賴忠杰  
上列被告因妨害自由案件，經檢察官提起公訴（109年度偵緝字
第269號），本院判決如下：
    主    文
丁○○犯恐嚇危害安全罪，處拘役肆拾日，如易科罰金，以新臺幣
壹仟元折算壹日。
    犯罪事實
一、丁○○前因細故而對乙○○生有嫌隙，其於民國108年4月16日9
    時許，手持番刀1把至甲○○、乙○○之兄弟位於臺中市東崎路2
    段（詳細住址詳卷）之住處，聲稱要找乙○○，因乙○○不在該
    處，由甲○○在住處大門內回應，丁○○竟基於恐嚇危害安全之
    犯意，將上開番刀摔在地上，向甲○○恫稱：「你跟他(指乙○○)講，我凱旋，有種來單挑，不然約地方約地點」等語，而
    後撿起番刀離去，以此加害甲○○至親身體之事恐嚇甲○○，甲○○復將此惡害通知轉告乙○○，甲○○、乙○○均因而心生畏懼，
    致生危害於安全。嗣經甲○○、乙○○報警後，為警循線查悉上
    情，並扣得上開番刀1把。 
二、案經甲○○、乙○○訴由臺中市政府警察局和平分局報告臺灣臺
    中地方檢察署檢察官偵查起訴。
    理    由
一、證據能力部分：
(一)本判決下述所引用之供述證據，被告及辯護人於本院準備程
    序時不爭執證據能力（見本院卷第346頁），且經本院於審
    理時當庭直接提示而為合法調查，被告、辯護人及檢察官未
    於言詞辯論終結前聲明異議（見本院卷第435至438頁），本
    院審酌各該證據作成或取得時之情形，並無違法或不當取證
    之情事，且均與本案之待證事實有關，認以之作為本件之證
    據亦無不適當之情形，應認均有證據能力。
(二)至本案所引用之非供述證據，並無證據證明係實施刑事訴訟
    程序之公務員違背法定程序所取得，且經本院於審理時合法
    踐行調查證據程序，依刑事訴訟法第158條之4反面解釋，應
    認均具有證據能力。
二、認定犯罪事實所憑之證據及理由：
(一)訊據被告固坦認有於前揭時間，持扣案之番刀至前揭地點，
    向該住處大門內之證人甲○○恫稱：「你跟他(指乙○○)講，我
    凱旋，有種來單挑，不然約地方約地點」等語之事實，惟矢
    口否認有何恐嚇危害安全之犯行，辯稱：伊拿番刀是因為要
    去山上工作幫忙砍竹子，伊沒有恐嚇的犯意等語。辯護人則
    為被告辯護稱：被告於警詢時即回答稱該番刀是放在工寮內
    ，且是其父親所有，顯見被告當天是依照父親的交代去取番
    刀，作為隔日工作砍竹子之用，取刀過程會經過告訴人的家
    ，並非要去告訴人家才持番刀向告訴人示威，一般會持刀恐
    嚇都是持刀指向被害人並不會將刀丟在地上，被告有精神上
    的問題，因此才有情緒上反應，難認為被告有恐嚇危害安全
    之犯意，加上精神鑑定報告有提到被告行為當時精神狀態確
    實是有所減低，是否有達到顯著減低的情形，請法院依法判
    斷等語，經查：
　1.被告於前揭時間持扣案之番刀，至前揭地點，先將番刀摔在
    地上，繼而向該住處大門內之證人甲○○恫稱：「你跟他(指
    乙○○)講，我凱旋，有種來單挑，不然約地方約地點」，而
    後撿起番刀離去之事實，業據被告於警詢、偵查時自承在卷
    （見偵卷第23頁、偵緝卷第49頁），核與證人即告訴人甲○○
    、乙○○於偵查時證述之情節大致相符（見偵卷第114頁），
    並有警方製作之現場錄影譯文、手機錄影截圖、現場照片、
    扣案之番刀照片、臺中市政府警察局和平分局雙崎派出所扣
    押筆錄、扣押物品目錄表、指認犯罪嫌疑人紀錄表、本院10
    9年10月21日勘驗筆錄在卷可佐(見偵卷第57、59、61、63、
    65至69、73至85頁，本院卷第345頁)，復有扣案之番刀1把
    在卷可佐，是此部分事實，首堪認定。
　2.按刑法第305條之恐嚇罪，所稱以加害生命、身體、自由、 
     名譽、財產之事，恐嚇他人者，係指以使人生畏怖心為目
    的，而通知將加惡害之旨於被害人而言（最高法院52年台上
    字第751號判例參照）。又恐嚇危害安全罪，以保護個人意
    思自由為主旨，僅行為人本其恐嚇之意思，以將加惡害之事
    通知被害人，使其知悉，致生危害於安全為已足，並不以直
    接通知被害人為必要，即間接通知亦無不可。又按刑法第30
    5條之罪，僅以受惡害之通知者心生畏懼而有不安全之感覺
    為已足，不以發生客觀上之危害為要件（27年4月17日最高
    法院27年度決議㈠意旨參照）；亦即該條所謂之加害，不須
    果有加害之事，亦不必真有加害之意。再恐嚇罪之通知危害
    方法，並無限制，除以積極明示之言語舉動外，凡以其他足
    使被害人理解其意義之方法或暗示其如不從，將加危害而使
    被害人心生畏怖者，均應包括在內。
  3.經查，被告自承與告訴人乙○○前有恩怨過節，才會表示要找
    告訴人乙○○單挑（見本院卷第345、438頁），堪認被告對告
    訴人乙○○確心有不滿，則被告於前揭時間在上開告訴人等之
    住處，將手持之扣案番刀摔在地上，並向告訴人甲○○稱「你
    跟他(指乙○○)講，我凱旋，有種來單挑，不然約地方約地點
    」等語，明顯含有將來加惡害於告訴人乙○○身體之意，衡酌
    被告將番刀摔在地上之舉動及前開言語內容，依一般社會通
    念，應能感受被告上開言語、舉動摻有憤怒情緒而有積極侵
    害之意，客觀上足以使人心生畏懼，顯屬惡害通知無疑，且
    告訴人乙○○於偵查中亦明確證稱：被告拿刀子找伊，伊很害
    怕等語（見偵卷第114頁），堪認被告前開所為已達足生危
    害於告訴人乙○○身體安全之程度。又被告雖未以將加惡害之
    事直接通知告訴人乙○○，惟被告前揭恐嚇之言行業經告訴人
    甲○○轉達予告訴人乙○○知悉，而使間接聽聞之告訴人乙○○產
    生畏怖之心，被告所為當已對於告訴人乙○○構成恐嚇危害安
    全之行為。
　4.復按我國刑法第305條雖無仿如日本刑法第222條第2項定有
    「以對親屬之生命、身體、自由、名譽或財產加害之事脅迫
    人者」亦構成恐嚇罪之明文，但自立法理由末句以「原案規
    定以對本人或本人之親屬為限，未能包舉，故本案刪去原案
    加害其親屬相脅迫句」，其立法意旨就受恐嚇者之範圍，除
    受恫嚇內容之本人外應有兼及本人之親屬之意，況兄弟至親
    ，倘以兄弟生命之事對其相脅，心理畏怖與本身受脅迫情形
    相當，應屬本罪保護範圍。是恐嚇內容雖係以本人以外之至
    親為對象，但若已足使本人心生畏懼，即足以成罪。查告訴
    人甲○○、乙○○為兄弟，而基於保護手足至親之立場，被告前
    揭言行，已足使直接見聞之告訴人甲○○本身承受精神壓力及
    安全威脅，且據告訴人甲○○於偵訊時證稱：被告拿番刀來找
    乙○○，伊覺得很恐怖等語（見偵卷第114頁），益徵被告所
    為確亦導致告訴人甲○○心生畏懼，而該當恐嚇危害安全罪之
    構成要件無訛。
　5.至被告及辯護人雖辯稱：被告當天是依照其父之交代去取放
    在工寮之番刀，供隔日工作所用，取刀過程會經過告訴人等
    之住處，並非要去告訴人家才持番刀向告訴人示威等語，然
    無論被告取番刀之緣由為何，被告手持番刀在告訴人等前揭
    住處前摔刀並口出前開言語，依其上開舉動、語氣及態度，
    此種言語上之威嚇配搭被告摔番刀之情狀，核係以加害身體
    之事予以恐嚇，而有濃厚警告意味，在客觀上確足使人深感
    恐懼，是被告及辯護人此部分所辯，洵非可採。
(二)綜上所述，本件事證明確，被告犯行洵堪認定，應依法論科
    。　
三、論罪科刑
(一)本案被告行為後，刑法第305條第1項之規定雖於108年12月2
    5 日修正公布，並自同年12月27日生效施行，然修正後之規
    定僅將罰金數額調整換算後予以明定，不生有利或不利於行
    為人之情形，自不生新舊法比較之問題，而應適用裁判時法
    ，先以敘明。
(二)核被告所為，係犯刑法第305 條之恐嚇危害安全罪。被告以
    一恐嚇行為恫嚇告訴人甲○○、乙○○，為想像競合犯，應依刑
    法第55條規定，從一重之恐嚇危害安全罪處斷。
(三)另按刑法第19條有關行為刑事責任能力之規定，係指行為人
    於「行為時」，因精神障礙或其他心智缺陷之生理原因，其
    辨識行為違法之能力（學理上稱為「辨識能力」）或依其辨
    識而行為之能力（學理上稱為「控制能力」），因而不能、
    欠缺或顯著減低之心理結果者而言。本件被告經本院囑託衛
    生福利部草屯療養院對被告進行精神鑑定，該院鑑定後認被
    告鑑定過程意識清醒，會談過程情緒大致穩定，語言理解與
    表達能力可，對於詢問可以切題回應，鑑定過程未見有知覺
    異常或妄想性思考内容，但對於過去曾至精神科住院，致使
    部落常傳言他吸毒吸到腦子壞掉、有精神病的内容非常在意
    ，影響其對自己的看法，其餘判斷力、定向感、抽象思考等
    功能，並無明顯障礙。又依被告所述，犯罪當時可盡力克制
    自己的行為，直到甲○○以「神經病」相激，才丟番刀及咆哮
    ，可見其當時被告之現實判斷與衡量輕重的能力，並未有明
    顯的障礙，但在情緒調控及行為控制上，則有相當的困難等
    情，故鑑定認為被告於犯罪行為時，其辨識行為違法之能力
    ，並未受到上述精神障礙的影響而有減損，但依其辨識而行
    為之能力，因酒精及上述精神障礙影響，應有減低，然是否
    達到顯著減低的程度，請法院依職權判斷等語，有該院110
    年3月5日草療精字第1100002402號函檢附鑑定報告在卷可查
    （見本院卷第371至381頁），且本院依被告犯案當時情況，
    未觀察到明顯怪異行為，而依被告於警詢、偵訊及本院審理
    時之供述，對當時情況亦無失憶之現象，堪認被告於為本案
    犯行時，其未有因精神障礙致其辨識行為違法或依其辨識而
    行為之能力顯著降低之情形，尚無從依刑法第19條第2項規
    定減輕其刑。
(四)爰以行為人責任為基礎，審酌被告僅因與告訴人乙○○前有糾
    紛，不思理性溝通，而逕持番刀以前揭恐嚇之方式，致告訴
    人等心生畏懼，所為核無可採，並考量其犯後矢口否認犯行
    ，未能確實反省己過之犯後態度，兼衡其自述之教育程度、
    家庭生活經濟狀況、職業（見本院卷第439頁），及依上開
    精神鑑定報告，被告行為當時依其辨識而行為之能力應有減
    低等一切情狀，量處如主文所示之刑，並諭知易科罰金之折
    算標準。
(五)至被告犯罪所用扣案之番刀1把，並非被告所有，業據被告
    供承在卷（見本院卷第346、437頁），且非違禁物，爰不為
    沒收之諭知。　　
四、不另為無罪諭知部分：
(一)公訴意旨另略以：被告基於恐嚇危害安全之犯意，於108年4
    月15日20時許，至告訴人甲○○、乙○○前揭住處大門前，燃放
    鞭炮後離去，因認被告此部分所為亦涉犯刑法第305 條之恐
    嚇危害安全罪嫌等語。 　
(二)經查：
　1.按所謂恐嚇，係指凡一切言語、舉動足以使人生畏怖心者均
    屬之，而該言語或舉動是否足以使他人生畏怖心，應依社會
    一般觀念衡量之（最高法院84年度台上字第813號判決要旨
    參照）。
　1.查被告於本院審理供稱：其於前揭時間在東崎路2段沿路施
    放鞭炮，有行經告訴人等之住處，但其係要炸小鳥，沒有恐
    嚇之意等語（見本院卷第439頁），參以證人丙○○於警詢時
    證稱：被告手上拿著鞭炮及打火機沿路放鞭炮，走到甲○○住
    家就往大門裡放鞭炮，伊見狀就對被告說不要亂放鞭炮，被
    告就離開等語（見偵卷第45頁）明確，則依前揭被告供述及
    證人丙○○之證述，足認被告抵達告訴人等之住處前便有沿路
    施放鞭炮之舉，能否謂被告係刻意將鞭炮攜至告訴人等之住
    處前燃放，而有以將來要加惡害之事通知告訴人等之意，自
    非無疑。
　2.再者，告訴人甲○○於偵訊時亦證稱：丙○○告訴伊係被告放鞭
    炮，被告放完鞭炮就往山上走過去等語（見偵卷第113至114
    頁），告訴人乙○○則於偵訊時證稱：被告至其住處放鞭炮時
    ，其不在家，是甲○○、丙○○轉告等語（見偵卷第114頁），
    可見被告除燃放鞭炮外，未留下任何言語、文字或為其他舉
    動而足認被告有將加害生命、身體、自由、財產之具體事實
    通知告訴人等，若無證人丙○○告知告訴人甲○○、乙○○係被告
    施放鞭炮，告訴人等尚無從知悉係何人前來燃放鞭炮，故被
    告單純以燃放鞭炮製造聲響，隨即離開現場之行為，然尚難
    認有何對告訴人等為惡害通知之主觀犯意及客觀行為而與恐
    嚇危害安全罪之構成要件該當，自不能遽以該罪相繩。
(三)綜上所述，被告上開時、地施放鞭炮之行為，依檢察官所舉
    證據，尚無從使本院產生被告確有涉犯此部分恐嚇危害安全
    犯行之心證，依前揭說明，本應為被告無罪之諭知，惟因公
    訴意旨認此部分若成立犯罪，與前開論罪部分係屬接續犯之
    實質上一罪關係，爰不另為無罪之諭知。
據上論斷，應依刑事訴訟法第299 條第1 項前段，刑法第305 條
、第55條、第41條第1 項前段，刑法施行法第1 條之1 第1 項，
判決如主文。
本案經檢察官張時嘉提起公訴，檢察官己○○、戊○○到庭執行職務
。
中　　華　　民　　國　　110 　年　　11　　月　　23　　日
                  刑事第七庭  審判長法  官  尚安雅
　　　　　　　　　                  法  官  丁智慧
　　　　　　　　　                  法  官　林忠澤
以上正本證明與原本無異。
如不服本判決應於收受送達後20日內向本院提出上訴書狀，並應
敘述具體理由；其未敘述上訴之理由者，應於上訴期間屆滿後20
日內向本院補提理由書（均須按他造當事人之人數附繕本）「切
勿逕送上級法院」。
告訴人或被害人如不服判決，應備理由具狀向檢察官請求上訴，
上訴期間之計算，以檢察官收受判決正本之日起算。
　                            　　　書記官  許采婕
中　　華　　民　　國　　110 　年　　11　　月　　24　　日
附錄論罪科刑法條：
中華民國刑法第305條
以加害生命、身體、自由、名譽、財產之事恐嚇他人，致生危害
於安全者，處 2 年以下有期徒刑、拘役或 9 千元以下罰金。